【裁判字號】    88,自,149
【裁判日期】    900718
【裁判案由】    偽造文書
【裁判全文】
臺灣桃園地方法院刑事判決                          八十八年度自字第一四九號
    自  訴  人  丙○○
    即反訴被告
    自訴代理人  乙○○
                丁○○
                甲○○
    被      告  蕭麗華
    選任辯護人  莊守禮律師
    被  告  即  庚○○
    反  訴  人
右列被告等因偽造文書案件，經自訴人提起自訴，暨反訴被告因誣告案件，經反訴人
提起反訴，本院判決如左：
    主  文
蕭麗華無罪。
庚○○被訴部分自訴不受理。
丙○○無罪。
    理  由
甲、本訴部分：
壹、自訴意旨略以：「龍纖股份有限公司」之前身為「龍纖有限公司」係成立於民國
    六十八年，而該公司之原出資者有二，其一為簡民德、其二為徐彩琴，自訴人於
    七十七年十二月二十日，自簡民德處悉數受讓投資額新台幣一百三十五萬元。被
    告庚○○、自訴人丙○○、被告蕭麗華於七十七年十二月二十八日「龍纖有限公
    司」設立登記時，分別為該公司之董事長、董事、股東，嗣於七十九年十二月十
    九日「龍纖有限公司」變更登記為「龍纖股份有限公司」（下稱龍纖公司）時，
    同時其等之職稱亦依序變更登記為董事長、董事、董事，持有股份各為五千股、
    四千股、四千股，而被告庚○○、蕭麗華二人竟基於犯意聯絡：
    （一）於八十一年七月十六日，被告庚○○、蕭麗華夫妻二人利用於龍纖公司執
          行職務之便，偽造「龍纖公司股東臨時會議事錄」，內載「本公司增加資
          本新台幣肆佰萬元，分為肆仟股，每股壹仟元，提請公決之」。
    （二）於八十一年七月十六日，被告庚○○、蕭麗華夫妻二人利用於龍纖公司執
          行職務之便，未依法重估龍纖公司之資產，共同偽造「龍纖公司董事會議
          事錄」，內容「討論事項之增資案，本公司擬發行新股計新台幣肆佰萬元
          ，分為肆仟股，每股新台幣壹仟元，發行之新股除保留百分之十由員工承
          購外，其餘由原股東按照原持股比例認股，均限於八十一年七月二十六日
          前認股，逾期未認股者，視為棄權，由董事會洽特定人認股，股款限於八
          十一年七月二十六日前繳足，擬定於八十一年七月二十七日為增資基準日
          。」等不實事項，並以上揭發行新股票面價額圖利被告庚○○認股一千股
          及特定人簡邱來有（即被告庚○○之母）認股一千股、戊○○（被告簡源
          鑫之子）認股一千股、蕭大閔（被告蕭麗華之弟）認股一千股，使股東人
          數由七人增加至十人，由於被告庚○○、蕭麗華故意不通知自訴人丙○○
          參加上開股東會及董事會，使自訴人喪失原股東可按照原持股比例認股之
          權利。
    （三）八十一年七月十六日被告庚○○偽造「龍纖公司章程」。
    （四）本案案發當時自訴人丙○○登記於龍纖公司登記股權用之印章並未遺失，
          仍由自訴人持有中，八十一年七月二十九日，被告庚○○、蕭麗華夫妻共
          同冒用自訴人之署押，於民眾日報冒用自訴人名義刊登遺失印章啟事，載
          稱：「遺失本人登記於龍纖股份有限公司登記用章聲明作廢    丙○○啟
          」。
    （五）八十一年七月二十九日，被告庚○○、蕭麗華夫妻利用在龍纖公司執行職
          務之便，以偽造「龍纖公司股東臨時會議事錄」、「龍纖公司董事會議事
          錄」、「龍纖公司章程」、「民眾日報聲明丙○○啟事」、「龍纖公司變
          更登記事項卡」、「偽刻盜蓋自訴人之印章於董事監察人名單蓋章欄」、
          「龍纖公司股東名簿」等相關資料，擅自將龍纖公司之資本額由「新台幣
          二千六百萬元」增資「三千萬元」向經濟部商業司辦理增資、發行新股、
          遷址、修改章程等申請變更登記，陳報自訴人印章遺失，並使主管機關登
          載於所掌之公文書上。
    （六）八十一年十二月三十一日，被告庚○○、蕭麗華夫妻未徵得自訴人之同意
          ，填具「八十一年度證券交易稅一般代徵稅額繳款書」，不實記載自訴人
          出賣其股份四千股予被告庚○○，由被告蕭麗華持向台灣中小企業銀行桃
          園分行南崁辦事處繳納證券交易稅，使桃園縣稅捐稽徵處承辦公務員不實
          登載上揭轉讓自訴人證券及申報證券交易稅，以圖利被告庚○○，足生損
          害於自訴人及稅捐稽徵處所製作公文書之真實性。（自訴人九十年七月四
          日所提刑事總辯駁狀載：壹、一、程序部分：（三）本案並未自訴被告簡
          源鑫自證八號八十一年度證券交易稅偽文罪）
    （七）八十二年四月三十日被告二人共同偽造「龍纖公司臨時股東會議記錄」，
          內載「討論事項二、配合公司章程須要提前改選董事監察人。決議：選任
          庚○○、蕭麗華、簡邱有來為董事、選任簡清追為監察人」，八十二年四
          月三十日，被告庚○○並偽造「龍纖公司章程」。
    （八）八十二年五月一日，被告二人未經自訴人同意，且未經依法召開股東會及
          決議，竟擅自將自訴人在龍纖公司「董事」身分變更為「股東」，持以向
          主管機關辦理申請變更登記，致使自訴人擔任龍纖公司之董事權利受損。
    （九）八十二年四月二十八日，被告二人未經董事自訴人之同意，竟冒用自訴人
          之名義，蓋用偽刻自訴人名義之印章及印文於發行記名普通股股票上，並
          於上開自訴人丙○○名下股票上「出讓人」欄盜蓋偽刻「丙○○」之印章
          ，完成股票轉讓手續。
    （十）八十二年五月十日，被告庚○○以不實「龍纖公司變更登記事項卡，董事
          、監察人名單，股東名簿」、「民生報刊登持股增加廣告」等相關證件，
          向經濟部申報被告庚○○持股增加，而侵占自訴人在龍纖公司之股權。
    （十一）被告庚○○原係龍纖公司負責人，明知公司除依公司法第一百六十七條
          第一項之規定外，不得自將股份收回、收買或收為質物，竟於八十二年五
          月十日，將自訴人所有龍纖公司之股份四千股沒收，從此即拒不通知自訴
          人參加股東會，使自訴人喪失股東應有之權利。
    （十二）綜上，因認被告庚○○、蕭麗華均係犯刑法第二百十條、第二百十四條
          、第二百十五條、第二百十七條等偽造文書罪及同法第三百四十二條背信
          罪嫌，及被告庚○○涉犯刑法第三百三十五條侵占罪及公司法第一百六十
          七條第三項之罪嫌。
貳、被告蕭麗華無罪部分：
一、按犯罪事實應依證據認定之，無證據不得推定其犯罪事實，又不能證明被告犯罪
    ，應諭知無罪判決，刑事訴訟法第一百五十四條、第三百零一條第一項分別定有
    明文。
二、訊據被告蕭麗華固不否認伊確曾於繳款當日因有事外出，受被告庚○○之託，持
    系爭「八十一年度證券交易稅一般代徵稅額繳款書」，順道前往銀行繳款之事實
    ，惟堅決否認有何偽造文書等犯行，辯稱：
    （一）伊事實上僅為龍纖公司之掛名股東，對於公司之經營及相關會議紀錄或帳
          務文件之制作確未曾參與，故而本案所涉自訴人所指訴相關文件並非伊所
          為。況本件自訴人所提自訴中究被告二人如何為犯意聯絡及行為分擔，仍
          恐有疑義，自始迄今自訴人全靠猜測犯罪事實之存在而為主張，尚未盡到
          應有之舉證責任以證明伊確有犯罪嫌疑。
    （二）自訴人自訴狀所述伊涉及偽造文書犯行所指之文件，除「八十一年度證券
          交易稅一般代徵稅額繳款書」，伊確曾於繳款當日因有事外出，受被告簡
          源鑫之託順道前往銀行繳款外，其餘自訴人所指之文件及行為皆非伊所為
          ，蓋查系爭文件皆係以打字作成，其上自始未曾出現過伊之簽名，而文件
          上所蓋用之印章經查亦係由公司統一保管之印章，究竟由何人取而蓋用，
          伊根本不知詳情，自訴人卻強指系爭文件皆係伊偽造文書所作即有誤會。
    （三）另就遺失印章之登報而言，自訴人於證物附表已明確表明該證物六係「簡
          源鑫聲明印章遺失之登報」，且被告庚○○亦已陳明該登報啟事確因公司
          及股東印章遺失，且係其本人所為，自訴人既已明知該登報行為係被告簡
          源鑫所為，與伊無關，豈可再於自訴狀中復直言係伊擅自偽以自訴人之名
          義登載，顯然自訴人所訴之內容多有不實之處。
    （四）就自訴人所指述伊偽造「八十一年度證券交易稅一般代徵稅額繳款書」一
          情，在自訴人以同一事實自訴被告庚○○偽造文書案件，最高法院九十年
          台上字第二三○號判決發回意旨中明白指出：「．．．．該繳款書係以上
          訴人（即庚○○）之名義申報制作，雖其上證券出賣人一欄填載「丙○○
          」，然此乃屬繳款書所載之內容，並非以丙○○之名義制作該繳款書，則
          能否謂上訴人係偽造名義之該繳款書？實待研求。」，據此可知事實上最
          高法院之見解係認為該繳款書應尚非為被告庚○○以自訴人丙○○之名義
          所偽造，被告庚○○就此部分自不該當於偽造文書之犯行，則伊又只是順
          路代為就近持往銀行繳款，其行為何來犯偽造文書罪嫌之有？
    （五）就自訴人所提之證物而論，自訴人主張其係依其所提證一之股東同意書取
          得原股東簡民德原有之股份。惟查，本案就自訴人所附之全部證物觀之，
          全部之證物亦只有該份同意書上有伊之簽名，然其簽名卻又非出自伊之親
          筆，而蓋用之印章復與其他文件之印章相同，按自訴人一貫之主張而言，
          此同意書應係同為伊所偽造才是，而自訴人卻將該同意書奉為金科玉律，
          始終持之作為股東權利存在之依據，據此，其他未經伊簽名之文件自訴人
          皆認為係伊所偽造，而唯一有伊之簽名卻不是伊親筆所簽之文件，自訴人
          卻主張該文件係真實無誤，自訴人所訴之事實豈無衝突？顯然自訴人對於
          本案相關文件在真實與否之解釋上存有雙重標準，亦即對自己有利之部分
          即認為真實，對自己不利之部分即主張係伊所偽造，如此作法非為故入人
          罪，則何者當是？
    （六）伊於龍纖公司只負責現場生產線上之工作，對於行政作業或文書工作皆未
          參與，對於何時及如何自股東徐彩琴受讓股份實不知情，是以該自訴人所
          提之同意書與其他文件一樣皆非伊所簽，倘有不實，應該全部不實，不可
          能有部分真實而部分不實之情況產生，足見自訴人所主張伊之犯罪容有矛
          盾之處。
    （七）就自訴人所指訴伊涉犯偽造文書之龍纖公司相關會議紀錄言，眾所週知，
          一般之家族企業，通常都是以實際經營者之意見為準，其餘被借用名義之
          股東大多無表示意見之權利與機會，當公司有提出股東或董、監事會議之
          會議紀錄之必要時，大抵亦以實際經營者逕自所做之書面為準，並不會真
          的去正式召開會議，而龍纖公司本亦為家族公司，是以掛名股東誠如股東
          證人己○○、簡連峰等人，乃與伊相同對於公司之經營未曾加以置喙，自
          不會去出席公司之股東會，故而證人己○○、簡連峰等出庭應訊陳述未參
          與公司之經營及出席股東會本即為事實，但絕不能據此即推論該等會議紀
          錄係偽造，因該等會議紀錄就公司之經營者而言，係屬有制作權，既有制
          作權即無偽造他人文書之該當，且在該等會議紀綠上，並無偽造自訴人之
          簽署藉以表示自訴人亦出席會議，是以被告庚○○為將自訴人此掛名股東
          除名所做之一切必要文件，對公司而言，自無所謂偽造文書犯行存在。
    （八）公司法第一百八十九條規定：「股東會之召集程序或其決議方法，違反法
          令或章程時，股東得自決議之日起一個月內，訴請法院撤銷其決議。」據
          此，自訴人倘認被告庚○○召開股東會及其會議紀錄係違法，並因而導致
          其依比例認股之權利及受任為公司董事之權利受損，自應依上開規定訴請
          法院撤銷被告庚○○所為相關之會議紀錄及其決議，尚非得直謂他人為偽
          造文書等語。
三、自訴人認被告蕭麗華涉犯上開偽造文書等犯行，無非係以證人己○○、戊○○於
    本院調查程序中所為之證詞及自訴人所提出之證物編號一至編號五十八等情為其
    主要依據。
四、自訴人丙○○雖於本院調查、審理程序一再指述被告蕭麗華有右揭偽造文書等犯
    行，然查：
    （一）依卷附龍纖公司之登記資料，被告庚○○、自訴人丙○○、被告蕭麗華於
          七十七年十二月二十八日「龍纖有限公司」設立登記時，分別為該公司之
          董事長、董事、股東，嗣於七十九年十二月十九日「龍纖有限公司」變更
          登記為「龍纖股份有限公司」時，同時其等之職稱亦依序變更登記為董事
          長、董事、董事，除被告庚○○、自訴人丙○○、被告蕭麗華外，登記之
          董事、監察人則分別為簡清追、簡秋琴、簡源森（見自訴人所提證三），
          而被告等、自訴人與各該董事、監察人於登記當時均屬有親誼關係，是以
          「龍纖公司」在設立經營之性質乃為家族企業一節，應堪認定。
    （二）又證人戊○○、己○○即被告等之子於本院調查程序中證稱：（問：你們
          二人有無在龍纖公司擔任股東或董事？）這是公司的事均是我爸爸庚○○
          在處理，詳細情形並不清楚；（問：有關龍纖公司所開各種會議，你們有
          無參加過？沒有；（問：何時成為股東？）不知道；（問：印章直接放公
          司？）直接由我父親保管；（你們二人都沒有參加過公司會議？）是等語
          （見本院八十九年五月二十六日訊問筆錄），而自訴代理人乙○○亦當庭
          對證人戊○○二人所為之上開證詞表示無意見，據之，足認被告庚○○為
          其家中負責龍纖公司業務經營之人，其子二人名屬股東實為掛名，而被告
          蕭麗華為被告庚○○之妻，且登記名義上為龍纖公司之董事，則被告蕭麗
          華之股東性質上是否如同其子二人，已非無疑。另參以自訴人所提證物六
之報紙廣告內容，其中聲明遺失印章者包括蕭麗華、丙○○、簡秋琴、簡
          源森，而於八十一年七月間，蕭麗華、丙○○、簡秋琴、簡源森等人均為
          龍纖公司登記之董事、監察人，且龍纖公司之經營狀況既屬家族企業，詳
          如前述，足認上開報紙廣告所載聲明遺失之各該印章有集中保管之情，並
          無悖常情。況自訴人於本院調查程序中亦陳稱：（問：對於證人庚○○說
          八十三年一月初前，公司資料及章都是你保管，有何意見？）退保時間不
          是八十三年一月初，且我這些章都是庚○○自己保管，且我在七十九年後
          就沒見過了；（問：在八十一年時，有無看到蕭麗華保管這些章？）這些
          章均在庚○○辦公室，七十九年前，我的章在我這邊，而其他股東的章應
          該是在庚○○那邊，因每次開會，作資料，我都是蓋我自己的章等語（見
          本院八十九年四月十九日訊問筆錄），顯見被告蕭麗華上開所辯其有由公
          司統一保管之印章一節，實難逕認子虛，並與證人戊○○等所為之上開證
          詞無違。
    （三）另據證人戊○○等上開證詞，雖可認定證人戊○○等於八十二年四月三十
          日成為龍纖公司之股東後，龍纖公司並未實際召集過股東會、董事會，自
          訴人所提證十一至證人十五之龍纖公司之臨時股東會、董事會會議紀錄，
          並非實質紀錄，然尚無法據之即認定被告蕭麗華自八十一年七月間起，有
          直接參與龍纖公司經營之決策過程，甚或與被告庚○○有共同偽造系爭股
          東會紀錄、董事會紀議等之犯意聯絡、行為分擔甚明。
    （四）再本件共同被告庚○○於本院調查程序中迭就自訴人所提之證據，即股東
          會議紀錄、繳款書、刊登報紙廣告等（見自訴人所提證四、證五、證六、
          證八、證九），全部都是伊個人所為，系爭會議紀錄皆是伊所作，印章也
          是伊蓋的，被告蕭麗華並沒有參與，只是伊用被告蕭麗華的名字，伊係為
          將自訴人在龍纖公司擔任人頭股東之名除去，所依政府規定文件流程辦理
          製作（見自訴人所提證七、證十、證二三至證三十）等情供述在卷，而佐
          以案發當時，被告庚○○為其家中負責龍纖公司業務經營之人及系爭會議
          紀錄中有被告蕭麗華具名部分均係使用印文，並未經被告蕭麗華本人簽名
          ，被告庚○○本人具名為主席，且被告蕭麗華與被告庚○○間為夫妻，被
        告蕭麗華亦屬登記上之龍纖公司董事等情，則被告庚○○在製作系爭會議
          紀錄時為符合程式，需要另一記錄人員具名時，即使用其妻即被告蕭麗華
          放置於公司中統一保管使用之印章，實難謂與一般家族企業經營常情有間
          ，亦無法因系爭會議紀錄上有使用被告蕭麗華之印文，具名為「記錄」即
          認定被告蕭麗華定知悉被告庚○○上開使用各情。再參以自訴人所提出證
          一四：龍纖公司八十八年七月十日股東臨時會會議記議及證一五：八十八
          年七月十日龍纖公司董事會會議記錄，該二會議記錄上所載之「記錄」均
          為被告之子「戊○○」，而依證人戊○○上開於本院調查程序中所證述之
          內容，證人戊○○就其何時成為龍纖公司股東、公司何時開會均屬不知，
          更無從知悉其為上開會議「記錄」一情，益徵龍纖公司所製作之上開會議
          記錄均為符合公司法上之要求，而形式上便宜行事，使用當時負責人之家
          人具名「記錄」，是以被告蕭麗華所辯伊不知伊所有之印章遭人使用一節
          ，尚非不可採。
    （五）自訴人於本院調查程序中指述：（問：發現本件犯罪事實，為何以蕭麗華
          為被告？）所有會議紀錄都是以他為紀錄人，且公司的財務會計皆由其負
          責，公司營業額高達五、六億，她不可能是個女工等語（見本院八十九年
          十月四日訊問筆錄），即自訴人對被告蕭麗華提出本件自訴，無非係以被
          告蕭麗華於系爭會議紀錄上均具名為「記錄」為其主要依據，然自訴人既
          於本院調查程序中陳稱：（問：蕭麗華於八十一年七月十六日任何職？）
          八十一年七月間，因當時我已不在公司，而蕭麗華有時會至銀行，有時會
          至生產線，還有小姐開票她會蓋章，我在七十九年後就很少到公司，有時
          會去才會知道，且我先生在裏面上班等語（見本院八十九年四月十九日訊
          問筆錄），是認自訴人對被告蕭麗華於八十一年七月十六日，在龍纖公司
          之任職狀況，並非全然清楚，更無法具體明確指述被告蕭麗華如何參與龍
          纖公司之相關股東股權易動之決策過程。而系爭會議紀錄亦非有被告蕭麗
          華親自所為之署押，僅有印文，據上述，被告蕭麗華既可能將印章放置公
          司中統一保管使用，基此，已無法遽斷定系爭會議紀錄之印文為被告蕭麗
          華所親為，況被告蕭麗華即使為龍纖公司之財務會計，而製作系爭會議紀
          錄亦法無明文規定屬財務會計之業務範圍，更無法因被告蕭麗華與被告簡
          源鑫二人為夫妻，即推斷被告蕭麗華定有參與系爭會議紀錄之製作行為，
          是以要難據自訴人之上開指述，即認定被告蕭麗華與被告庚○○間就上開
          偽造文書等犯行，有如何之犯意聯絡及具體行為分擔之情形。
    （六）自訴人雖指稱：八十八年七月一日前董事長總經理庚○○離職，由被告蕭
          麗華任龍纖公司負責人；被告蕭麗華坦承八十八年七月十六日親自委託蔡
          玉梅辦理負責人變更登記；被告蕭麗華為負責人申請統一發票；被告蕭麗
          華於資產負債表用印、坦承其係主辦會計；而依上述，可證被告蕭麗華騙
          稱不知其任董事長，係畏罪卸責，不足採信，亦證其與主犯庚○○共同謀
          議獨吞龍纖公司年營業額五、六億之利益，而有一連串虛構會議紀錄等不
          法犯罪行為，迄今為止，被告蕭麗華仍任董事長，以及坦承接受丈夫簡源
          鑫操控，負責經營龍纖公司，足證其非人頭股東，而係共犯之關係，已無
          庸置疑，事證至明等語（見自訴人所提上開刑事總辯駁狀），並提出證一
          七：被告庚○○無職業證明「88．7．1．已離職說明書」、證一八：被告
          庚○○無職業聲明書、證四四：高本院八十八年上訴字第二九四七號刑事
          判決、證五五：台北縣稅捐稽徵處三重分處八十八年九月十六日八八北縣
          稅重一字第二三九五六號函、證五六：台北縣稅捐稽徵處新莊分處八十八
          年九月二十三日八八北縣稅莊一字第三四九七六號函、證一六：八十五年
          三月二十八日不能出庭作證，係因其負責公司會計結帳業務庭呈資料、證
          一六之一：被告蕭麗華持向銀行繳納交易稅繳款書、證二二：由被告蕭麗
          華所製作龍纖（股）公司「81．7．26試算表」、「81．7．27資產負債表
          」、「81．9．1試算表」、「81．9．1資產負債表」、「81．7．26至81
          ．9．1日資金動用明細表」等相關證物以實其說。然查：
          （１）犯罪事實之認定，應憑真實之證據，倘證據是否真實尚欠明確，自
                難以擬制推測之方法，為其判斷之基礎；而認定犯罪事實之證據係
                指被告確有犯罪行為之積極證據而言，該項證據必須適合於被告犯
                罪事實之認定，始得採為斷罪資料，最高法院五十三年度台上字第
                六五六號、二十九年度上字第三一０五號判例可資參照。且刑事訴
                訟上證明之資料，無論其為直接或間接證據均須達於通常一般之人
                均不致有所懷疑，而得確信其為真實之程度，始得據為有罪之認定
                ，若其關於被告是否犯罪之證明未能達此程度，而有合理懷疑之存
                在，致使無從形成有罪之確信，根據「罪證有疑，利於被告」之證
                據法則即不得遽為不利被告之認定，亦有最高法院七十六年度台上
                字第四九八六號判例可稽。其以情況證據（即間接證據）斷罪時，
                尤須基於該證據在直接關係上所可證明之他項情況事實，本乎推理
                之作用足以確證被告有罪，方為合法，不得徒憑主觀上之推想，將
                一般經驗上有利於被告之其他合理情況逕予排除，此觀諸最高法院
                三十二年度上字第六十七號判例意旨亦甚彰明。
          （２）自訴人所提出之上開證一七、一八、四四、五五、五六等證物，固
                可證明被告蕭麗華自八十八年七月一日被告庚○○離職後，即續任
                龍纖公司之負責人，且其對此情實無諉為全然不知之理，然本件自
                訴之犯罪時間乃為自八十一年七月十六日至八十二年五月十三日間
                ，與被告蕭麗華續任龍纖公司負責人之時間相距六年有餘，其間，
                龍纖公司之經營情形，乃可能多有變化異動，是無法僅憑上情遽認
                定被告蕭麗華於上開犯罪時間，即參與龍纖公司業務經營之決策過
                程，更難因此即認被告蕭麗華知悉被告庚○○上開所自承製作系爭
                股東會會議紀錄等情，而與之有犯意聯絡及行為分擔。
          （３）自訴人所提出之證一六、二二等證物，固可證明被告蕭麗華於八十
                一年間對外擔任龍纖公司主辦會計，然主辦會計性質上應屬負責公
                司會計業務處理，至於製作系爭會議紀錄乃法無明文規定屬財務會
                計之業務範圍，是縱認被告蕭麗華於八十一年擔任主辦會計，亦無
                法據以推斷被告蕭麗華對於當時負責人庚○○所為之任何行為自始
                均知情，或進而參與共同為之。
          （４）被告蕭麗華雖有持系爭「八十一年度證券交易稅一般代徵稅額繳款
                書」前往銀行繳款之事實，然其所為是否完全如其所辯純係順道幫
                忙其夫被告庚○○前往繳款，而不知繳款書之內容，固難認全然無
                疑，惟按被告在判罪確定之前，應被推定為無罪，及被告並無自證
                無罪之義務，此乃刑事訴訟法之基本原則，又被告否認犯罪所持之
                見解，縱無可取，仍不得資以為反證其為有犯罪之論據（最高法院
                八十七年十月十五日八十七年度臺上字第三四七一號判決可資參照
                ），是縱認被告蕭麗華之供詞難認無瑕疵，惟揆諸右揭最高法院之
                判決，仍不得單憑此即反證被告蕭麗華涉有自訴人所指之偽造文書
                等犯行。
          （５）據上述各點，及揆諸右揭最高法院各判例、判決意旨，自訴人上開
                指述縱屬為真，亦要難據之充是為被告蕭麗華不利認定之證據。
    （七）自訴人所提證物十九：被告庚○○八十七年九月十八日第三審上訴理由狀
          、證二十：被告蕭麗華任柏綸股份有限公司董事長之變更登記事項卡、董
          事、監察人名單、證二一：柏綸股份有限公司89．1．25資產負債表及89
          ．1．24試算表部分，固可證明被告蕭麗華自八十八年七月十日起，在登
          記名義上不僅接任員工近百人之龍纖公司董事長，亦是柏綸股份有限公司
          之董事長，然本件自訴之犯罪時間乃為自八十一年七月十六日至八十二年
          五月十三日間，與自訴人所指述被告蕭麗華續任柏綸公司負責人之時間相
          距甚久已六年有餘，且龍纖公司與柏綸股份有限公司在登記名義上既為二
          個獨立的公司，業務之經營依法自當獨立，是無法遽憑上情，即為被告蕭
          麗華不利之認定。
    （八）末查，自訴人所提出之證物一至五十八，除前述部分外，其餘各件證物，
          經本院逐一審酌後，乃認與本件自訴被告蕭麗華涉犯偽造文書等罪之犯罪
          事實無涉，茲不逐一論列，併此敘明。
    （九）綜上，被告蕭麗華所辯實難謂無據，尚不得僅憑自訴人之指述、證人簡智
          程、戊○○於本院調查程序中所為之證詞及自訴人所提出之證物編號一至
          編號五十八等，即認被告蕭麗華涉有自訴人丙○○所指之上開偽造文書等
          犯行，此外復查無其他積極證據足以證明被告蕭麗華涉有自訴人所指偽造
          文書等犯行，核屬不能證明被告蕭麗華犯行，爰依前開刑事訴訟法之規定
          ，就被告蕭麗華部分諭知無罪之判決。
參、被告庚○○自訴不受理部分：
一、按於第一審辯論終結前，得就與本案相牽連之犯罪或本罪之誣告罪追加起訴，刑
    事訴訟法第三百四十三條、第二百六十五條第一項定有明文。本件自訴人丙○○
    於八十九年五月二十六日，在本院調查程序中具狀以被告庚○○與原自訴被告蕭
    麗華就上開自訴犯罪事實有共犯關係為由，追加被告庚○○為本件共同被告，有
    自訴人所具「刑事聲請調查證據暨追加自訴共犯犯罪狀」在卷足憑，依上開規定
    ，應屬合法有據，合先敘明。
二、經查：
    （一）按刑事訴訟法第八條規定：「同一案件繫屬於有管轄權之數法院，由繫屬
          在先之法院審判之」；又按依第八條之規定不得為審判者，應諭知不受理
          之判決，刑事訴訟法第三百四十三條、第三百零三條第七款定有明文。
    （二）訊據被告庚○○固不否認伊有製作系爭會議紀錄、繳款書，並刊登報紙廣
          告等事實，惟堅決否認有何偽造文書之犯行，辯稱：本件自訴與自訴人劉
          素美之前對伊所提出自訴之偽造文書案件，是同一事實。自訴人所提之證
          據，即股東會議紀錄、繳款書、刊登報紙廣告等，全部都是伊為將自訴人
          在龍纖公司擔任人頭股東之名除去，所依政府規定文件流程辦理製作，股
          東會實際上並未召開，只是形式上作紀錄，時間大約在八十一、八十二年
          間，當時自訴人還在龍纖公司任職，伊認為伊所為並未影響到自訴人之權
          益，因自訴人乃非實質股東，只是人頭等語。
    （三）本件自訴人對被告庚○○、蕭麗華所提上開自訴犯罪事實中，關於被告簡
          源鑫係龍纖公司負責人，於八十一年十二月三十一日未徵得自訴人之同意
          ，竟偽以自訴人名義出賣其股份四千股予被告庚○○，並填具不實之「八
          十一年度證券交易稅一般代徵稅額繳款書」持向桃園縣稅捐稽徵處繳納證
          券交易稅，嗣龍纖公司於八十二年四月二十八日發行股票後，自訴人持有
          股票四張（每張一千股，股票號碼為８２─ＮＤ─００００１１至１４，
          存放於龍纖公司內），被告庚○○即於同年四月二十八日‧在龍纖公司內
          ，於上開自訴人名下股票上出讓人欄盜蓋「丙○○」印章，完成股票轉讓
          手續，並於八十二年五月十日向經濟部申報其持股增加，使自訴人正式從
          龍纖公司股東名簿中除名，已生損害於自訴人之股東權益等部分犯罪事實
          ，業經自訴人前對被告庚○○提出偽造文書案件之自訴，該案件現經最高
          法院撤銷原判決，發回台灣高等法院更審中（案號：九十年度上更（二）
          字第一○三號，下稱相關案件），有最高法院九十年度台上字第二三○號
          判決在卷可稽。
    （四）又被告庚○○於本院調查程序一再辯稱：自訴人所提之證據，即股東會議
          紀錄、繳款書、刊登報紙廣告等，全部都是伊為將自訴人在龍纖公司擔任
          人頭股東之名除去，所依政府規定文件流程辦理製作等語，而自訴人於九
          十年三月七日所庭提之「刑事補充自訴理由狀」第二大項中亦陳稱：被告
          庚○○、蕭麗華意圖圖利被告庚○○及其母簡邱來有、兒子戊○○及被告
          蕭麗華之胞弟蕭大閔，竟於八十一年七月十六日至八十二年五月十三日間
          ，連續以偽造文書、偽造股票等犯罪手法，不法侵占自訴人在龍纖公司之
          股權等語，有上開刑事補充自訴理由狀在卷為參，再佐以自訴人所提自訴
          意旨所述之被告庚○○犯罪情節、過程，足見本件自訴人對被告庚○○所
          提出自訴部分之上開犯罪事實，與相關案件之犯罪事實，被告庚○○先後
   所為多次行使偽造私文書等犯行，時間緊接，犯罪構成要件相同，顯係基
          於概括犯意為之，而被告庚○○所為上開行使偽造私文書等罪與使公務員
          登載不實及背信等罪間，亦有方法結果之牽連關係，即各具有連續犯、牽
          連犯之裁判上一罪關係，是本件自訴被告庚○○部分與相關案件為同一案
          件。至自訴人是否於本件再就相關案件之犯罪事實一併提出自訴，並無礙
          是否為法律上同一案件之認定，而自訴人認本案並未自訴被告庚○○自證
          八號八十一年度證券交易稅偽文罪，故被告庚○○犯罪部分無重複自訴，
          故無自訴不受理之適用，似有誤會。據上，自訴人前於八十四年二月二十
          七日，在臺灣板橋地方法院對被告庚○○提出相關案件之自訴後，有自訴
          人所提之證三五刑事自訴狀在卷為憑，再於八十九年五月二十六日以追加
          被告之方式，在本院對被告庚○○提出本件自訴，有自訴人所提之刑事聲
          請調查證據暨追加自訴共犯犯罪狀附卷可稽，本院即屬依刑事訴訟法第八
          條規定不得為審判者，揆諸上開說明，自應就被告庚○○部分諭知不受理
          之判決。
乙、反訴部分：
一、反訴意旨略以：反訴被告丙○○意圖使反訴人庚○○受刑事處分，而於八十九年
    五月二十六日具狀向本院以追加共犯方式誣指反訴人觸犯刑法行使偽造私文書及
    使公務員登載不實等罪，因認反訴被告丙○○涉有刑法第一百六十九條第一項之
    誣告罪嫌云云。
二、按誣告罪之成立，以告訴人所訴被訴人之事實必須完全出於虛構為要件，若有出
    於誤會或懷疑有此事實而為申告，以致不能證明其所訴之事實為真實，縱被訴人
    不負刑責，而告訴人本缺乏誣告之故意，亦難成立誣告罪名，最高法院四十四年
    臺上字第八九二號判例參照。
三、訊據反訴被告丙○○固坦認上開自訴反訴人庚○○涉犯刑法行使偽造私文書及使
    公務員登載不實等罪之事實，惟堅決否認有何誣告犯行，辯稱：伊並未誣告反訴
    人，伊之前只是就偽填「八十一年度證券交易稅一般代徵稅額繳款書」部分之犯
    罪事實對反訴人提出自訴，而股東會紀錄等部分是伊後來發現才提出本件自訴，
    且現臺灣高等法院亦就伊之前所提自訴之上開涉及繳款書案件審理中等語。
四、經查，反訴人既於本院審理程序中就反訴被告所據以提出本件自訴之系爭會議紀
    錄、繳款書、報紙廣告等均係伊個人所為一情供承在卷（見本院九十年七月四日
    審理筆錄），足見反訴被告自無所謂虛捏犯罪事實之情事，至反訴被告是否就同
    一犯罪事實重覆提出本件自訴，此乃犯罪事實所涉法律上見解之認定，尚不得據
    之即為反訴被告不利之認定，職是，依首開說明，反訴被告被訴誣告部分應為無
    罪之諭知。
據上論斷，應依刑事訴訟法第三百四十三條、第三百零一條第一項、第三百零三條第
七款，判決如主文。
中      華      民      國      九十      年      七      月    十八    日
                                臺灣桃園地方法院刑事第二庭
                                    法      官      王  美  玲
右正本證明與原本無異。
如不服本判決，應於判決送達後十日內向本院提出上訴狀( 應附繕本 )，上訴於
臺灣高等法院。
                                    書  記  官      賴  玉  真
中      華      民      國      九十      年      七      月    十九    日


司法院資訊處製作；財團法人民間司法改革基金會備份。
